【裁判字號】    90,上更(二),5
【裁判日期】    900531
【裁判案由】    確認土地抵押權不存在等
【裁判全文】
臺灣高等法院花蓮分院民事判決  九十年度上更(二)字第五號
      上  訴  人  甲○○
      被  上訴人  乙○○
                  丙○○○
      共      同
      訴訟代理人  葉源龍律師
右當事人間請求確認土地抵押權不存在等事件，上訴人對於臺灣花蓮地方法院中華民
國八十四年七月十七日（八十四年度訴字第七五號）第一審判決，提起上訴，經判決
後，由最高法院第二次發回更審，本院判決如左：
      主  文
原判決主文第一項關於確認被上訴人乙○○與上訴人間就被上訴人所有坐落花蓮縣吉
安鄉○○段五八五地號所有權全部及其地上建築改良物建號三０一號即門牌花蓮縣吉
安鄉○○○街八十九號二層樓房所有權全部所設定最高限額新台幣二百五十萬元之抵
押權不存在，上訴人應將上開抵押權之登記塗銷暨第二項後段關於由陳繼忠名義於民
國八十二年十二月八日簽發，民國八十三年三月八日到期，面額新台幣二百萬元，由
丙○○○背書之本票債權均不存在部分暨訴訟費用裁判（除確定部分外）均廢棄。
右開廢棄部分被上訴人在第一審之訴駁回。
第一、二審及發回前第三審訴訟費用（除確定部分外）由被上訴人負擔。
      事  實
甲、上訴人方面：
  一聲明：如主文所示。
  二陳述：除與原判決記載相同者，予以引用外，補稱：
    (一)被上訴人丙○○○與川陞公司間就其建築房屋工程之承攬報酬付款約定，係由
      被上訴人丙○○○提供其所有系爭不動產用作抵押貸款之擔保物並委由川陞公
      司向銀行貸款，以貸得金額作為第一次承攬報酬付款金額，因應工程興建之資
      金，係由川陞公司「全權」處理無訛；而川陞公司就上開辦理貸款事務，則授
      權由該公司總經理陳繼宗並委託代書許佳福處理，嗣代書許佳福於辦理上述工
      程資金承攬報酬付款之貸款事務期間，即經被上訴人丙○○○及其子葉智賢併
      同川陞公司總經理陳繼宗，至其代書事務所委託代書許佳福「辦民間貸款」，
      此業經該代書許佳福結證在卷，事後經由代書許佳福向上訴人確實貸得金額二
      百萬元，貸得上開金額後，一向均由川陞公司支付較高的「民間貸款」利息之
      事實，即與該工程契約書第二十六條付款辦法約定工程完工前之貸款利息應由
      「甲方」（按即被上訴人丙○○○）負擔不符，且此由川陞公司就貸得款項後
      而變更由川陞公司支付民間貸款利息及其後均係由川陞公司支付民間貸款利息
      之事實，亦早為被上訴人丙○○○乃至其子葉智賢所知之甚稔，此觀被上訴人
      丙○○○另在刑案偵查中供稱：「依合約本來利息應由我付，但後來公司主動
      支付」（詳請見卷附「台灣花蓮地方法院檢察署八十三年度偵字第三０五八號
      背信案」卷9.17.訊問筆錄，第二十頁反面），以及其子葉智賢另在本院刑事
      庭八十五年度上訴字第二三八號背信案件供稱向民間貸款利息比較高，利息均
      由川陞公司支付等語（詳請見本院該案刑事判決書三所述10.11.訊問筆錄），
      即足明瞭。足見本件被上訴人丙○○○為其自己興建房屋工程應履行承攬報酬
      義務支應第一次工程款之需，同意提供其所有之系爭不動產為擔保物並委由承
      攬人川陞公司辦理抵押貸款，以為支應，該工程契約書第二十六條固原係約定
      「向銀行貸款」，然嗣後被上訴人丙○○○同意並委託代書許佳福「向民間貸
      款」，事實至明。被上訴人主張系爭房地之更名登記予被上訴人乙○○，係受
      川陞公司以系爭房屋前有查封紀錄，須先更名始得承貸云云，顯與事實不符，
      此觀系爭房地係嗣於10.始辦理移轉變更登記為被上訴人乙○○名義，顯已
      在被上訴人丙○○○於9.4.訴請原法院檢察署偵辦訴外人林興雲（按即川陞
      公司董事長）之後，即足明瞭。
    (二)按契約固須當事人互相表示意思一致始能成立，但所謂互相表示意思一致，並
      不限於當事人間直接為之，其由第三人為媒介而將各方互為之意思表示從中傳
      達因而獲致意思表示之一致者，仍不得謂契約並未成立（請參照最高法院二十
      一年上字第一八０七號及六十八年台上字第一五０四號判例）。再按民法第一
      百六十七條規定之授權行為，因本人之意思表示而生效力，無須一定之方式，
      縱代理行為依法應以書面為之，而授與此種行為之代理權，仍不必用書面（請
      參照最高法院四十四年台上字第一二九０號判例），苟借據或債權憑證內之印
      章及作押房契既均屬真正，雖由他人代為立據，而除有確切之反證外，自應推
      定為本人授權行為（請參照最高法院三十七年上字第八八一六號判例）。本件
      被上訴人丙○○○因於與川陞公司簽訂該工程契約後，為履行其應付川陞公司
      之第一期工程款無力給付，擬以系爭不動產為抵押物由川陞公司逕向銀行申辦
      貸款三百萬元取得貸款後供為被上訴人丙○○○應付川陞公司第一期工程款之
      事實，以及被上訴人丙○○○為辦理上述約定貸款而在川陞公司指定之代書許
      佳福提供之「借款承諾書」連帶保證人欄簽名及受川陞公司法定代理人林興雲
      之命辦理貸款事務之該公司總經理陳繼宗委由其指定之代書許佳福為此目的而
      備妥以川陞公司總經理陳繼「忠」個人名義簽發之系爭空白本票背面簽名背書
      以為保證借款清償之事實，以及被上訴人丙○○○業已提供辦理系爭房地抵押
      權設定登記所需之權狀及印鑑證明交付川陞公司指定之代書許佳福等事實，均
      為被上訴人丙○○○所自認不爭之事實；乃至其後，被上訴人丙○○○與川陞
      公司總經理陳繼宗復同意並委託代書許佳福對外辦理「民間貸款」，亦經證人
      許佳福結證供述無訛。雖上訴人對於被上訴人丙○○○與川陞公司間之約定暨
      如何委任及授權許佳福辦理貸款之行為事實，以及如何授權代書許佳福代填本
      票及被上訴人丙○○○在何種情形下於系爭本票之背面簽名背書等事實，上訴
      人根本不知其詳，被上訴人丙○○○之所以同意提供系爭不動產為抵押物設定
      三百萬元之抵押權擬向銀行申辦貸款，其目的在於擬以貸得之款項供為給付其
      依該工程契約書第二十六條之約定應付川陞公司之第一期工程款三百萬元，其
      之所以在受委任辦理貸款之代書許佳福備妥之「借款承諾書」連帶保證人欄下
      簽名及在系爭空白本票背面簽名背書，即本諸上述貸款目的所為，其提供系爭
      不動產之權狀及辦理貸款所需之印鑑證明書並簽名於上開文書、本票，亦本之
      上述貸款目的及意思表示而為，其後或因辦理銀行貸款耗時費事，甚或因被上
      訴人丙○○○債信不佳，而更由被上訴人丙○○○與川陞公司合意且共同委任
      並授權代書許佳福轉向辦理民間貸款；此為被上訴人丙○○○主張，復經上述
      證人所證述之事實。受委任之承辦代書許佳福為完成受被上訴人丙○○○及受
      川陞公司之命辦理貸款之總經理陳繼宗之委託目的，而持上開為達以貸款供為
      給付工程款之目的意思，轉而向上訴人借款，並以上開被上訴人丙○○○簽名
      及提供之系爭房地權狀、印鑑證明書等辦理抵押權設定之證件、文件等資料持
      向上訴人借款二百萬元辦理系爭抵押權之設定登記，並依陳繼宗之授權代為填
      載系爭本票之發票日、到期日及實際貸得金額二百萬元。雖受委任之承辦代書
      許佳福誤將系爭本票空白發票授權人陳繼宗之「宗」字誤植為「忠」字，於被
      授權代理發票之行為效力不生影響（請參照最高法院四十一年台上字第七六四
      號判例及七十一年度台上字第二一三九號判決）。雖然辦理上開二百萬元貸款
      及系爭二百萬元之抵押權設定過程中，固非由兩造之間直接為之，惟被上訴人
      丙○○○提供系爭不動產之權狀、印鑑證明書並在代書許佳福為代為辦理貸款
      目的備妥之「借款承諾書」連帶保證人欄下簽名及為清償貸款而依陳繼宗授權
      之系爭本票背面簽名背書，均屬被上訴人丙○○○交付上開證件、文件及在上
      開文件、本票背面簽名背書之委任意思，許佳福之所為並不違背被上訴人丙○
      ○○委任之意思，亦即完全符合被上訴人丙○○○委任之意思。雖被上訴人丙
      ○○○主張初以擬向銀行貸款為其委任之目的，惟其後或因辦理銀行貸款耗時
      費事，抑或被上訴人丙○○○債信不佳，無法向銀行申貸，轉而同意並授權由
      受任之代書許佳福辦理「民間貸款」，代書許佳福即依其委任意思及授權範圍
      轉而向民間之上訴人借得該款，則受委任之代書許佳福之所為，並未逾越被上
      訴人丙○○○之委任意旨及範圍。何況，系爭房地抵押權設定契約書及被上訴
      人丙○○○提供與代書許佳福之印鑑證明書，以及被上訴人丙○○○所親自簽
      名之文件（借款承諾書及系爭本票背面簽名）中，就向何人借款即債權人為何
      人之事實，並未事先記載指定，亦即並無限制受任之被授權人許佳福對外為借
      款等代理行為之處理有應向「特定」債權人借款之授權限制，則許佳福本於其
      被授權所為之代理行為之法律效果，自應歸於授權人之被上訴人丙○○○，法
      理至明（請參照前揭最高法院四十四年台上字第一二九○號及三十七年上字第
      八八一六號判例）。縱令被上訴人丙○○○授權代書許佳福辦理抵押貸款時，
      對於其代理權之授與有所限制，但在被上訴人丙○○○所自認為真正之上開文
      件中，既無記載對許佳福所為代理權之限制，而其限制又為上訴人所不知，被
      上訴人丙○○○自仍應負授權人之責任，觀之民法第一百零七條規定至明（請
      參照最高法院四十年台上字第六四七號及五十二年台上字第三五二九號判例）
      。雖然，本件上訴人與被上訴人丙○○○間之系爭抵押權之設定契約、借款、
      借款承諾書及本票之背書等法律行為，均非直接為之，惟受被上訴人丙○○○
      委任之承辦代書許佳福持被上訴人丙○○○簽名之上開相關文件、印鑑證明及
      背書之本票向上訴人借款，不過傳達被上訴人丙○○○已為之意思表示，經上
      訴人同意並給付二百萬元後而成立契約，難謂系爭抵押權設定契約暨消費借貸
      契約及保證契約不成立（請參照前揭最高法院二十一年上字第一八○七號、六
      十八年台上字第一五○四號及四十七年台上字第七六四號判例）。事實上，台
      灣地區透過代書辦理貸款之事例，極為普遍，借款人及出借金錢之債權人，未
      必當面直接進行貸款事宜，擬出借金錢之債權人（即金主），祗要見到擬借款
      之債務人提供辦理抵押權設定之資料及簽名齊全，認為出借之金錢受償有相當
      之保障，即同意出借金錢，將貸與之金錢交付受委任之承辦代書轉交借款之債
      務人，並無須由債務人與債權人當面直接進行借款及辦理抵押權之設定等相關
      事務，此項透過代書辦理抵押借款之實情，為目前社會上公知之慣例，就本件
      而言，亦依循此一通行於台灣民間借款之慣例而為借款。上訴人因見代書許佳
      福出示之被上訴人丙○○○提供及簽名之貸款資料齊全，因而放心的將其所需
      之二百萬元借與使用。而被上訴人丙○○○借款之目的，既係供其應付川陞公
      司之工程款之用且已由被授權之代書許佳福受領借款無訛取走借款，本與被上
      訴人丙○○○提供系爭不動產為抵押物設定系爭抵押權向外借款以供支應川陞
      公司第一期工程款之委任本意，毫無違背。至於被授權借款之代書許佳福與川
      陞公司、被上訴人丙○○○間，乃至川陞公司未依該工程契約書履行興建施作
      之承攬工作義務，均係渠等間之內部問題，又川陞公司有無返還被上訴人丙○
      ○○一百七十多萬元之事實，姑不問其真實性如何，亦屬川陞公司與被上訴人
      丙○○○間之內部問題，惟究不因而影響被上訴人丙○○○委任代書許佳福對
      外借款之授權效果及目的，事理法理均甚明確。
    (三)按借據內印章或作押房契既均屬真正，雖由他人代為立據，而除有確切反證外
      自應推定為本人授權行為，俱如前陳（請參照前揭最高法院三十七年上字第八
      八一六號判例）。又按，縱代理人本無代理權，但表面上足令人信為有代理權
      者，法律即使本人負授權人之責任，以維交易安全，為民法第一百六十九條所
      明定。上揭法條規定之表見代理，係為保護第三人而設，於本人如有使第三人
      信以為其有以代理權授與他人之行為，而與該他人交易，即應使本人負授權人
      之責任（請參照最高法院七十年台上字第三五一五號判例）。本件被上訴人丙
      ○○○不僅以委任授權代書許佳福辦理貸款以所貸得之金錢以供其應付川陞公
      司第一期工程款之用，因而提供系爭不動產為抵押物並在有關文件上簽名、又
      提供辦理貸款之印鑑證明、權狀等辦理貸款所需之資料交付其授權之承辦代書
      許佳福，在上開文件上均未載明僅得向銀行借款或應向特定人貸款，而受任之
      被授權人承辦代書許佳福亦本於被上訴人丙○○○之委任意旨及授權，出示上
      開被上訴人丙○○○因委任授權其辦理貸款之文件、重要之印鑑證明，及經其
      簽名背書之本票予上訴人，自足使上訴人信賴許佳福有是項代理權，因而放心
      的出借二百萬元交付代書許佳福轉交被上訴人丙○○○擬供為履行其應付第一
      期工程款之川陞公司人員，被上訴人丙○○○自應負授權人之責任，否則，交
      易安全又如何維持？第三人又將如何可能受到法律上之保護？（請參照最高法
      院四十四年台上字第一四二八號及五十六年台上字第二一五六號判例及七十九
      年度台上字第三八○號判決）。此與單純將印章交付他人辦理特定事項之情形
      ，不能相提並論（請參照最高法院七十年台上字第六五七號判例）。此從被上
      訴人丙○○○與川陞公司間因訂有該工程契約，為履行其應給付工程款之需要
      ，提供系爭不動產為抵押物設定抵押權，並在抵押權設定文件上簽名蓋章，又
      在借款承諾書上連帶保證人欄簽名及在系爭本票背面簽名背書，全部供為對外
      借款使用之上開文件上，又未特別指定係向何人借款使用，或有任何記載僅限
      於向銀行借款使用，則其授權範圍應係以「對外借款」之特定使用，而非以向
      「特定人」為借款使用，事證至明。上訴人因見被上訴人丙○○○提供辦理系
      爭抵押權設定之權狀、印鑑證明書，並在「借款承諾書」連帶保證人欄下親自
      簽名，又在系爭本票之背面簽名背書，而上開文件資料又係於其委任授權之承
      辦代書許佳福以完整之借款文件、資料出示上訴人，使上訴人深信不疑而借與
      二百萬元，此本係許佳福出示被上訴人丙○○○提供之上開辦理抵押權設定登
      記及借款之資料，被上訴人丙○○○坦承其提供予許佳福供為借款及辦理抵押
      權設定登記等資料文件，均自認為真正，簽名之真正又不爭執，本來一件按照
      民間辦理抵押貸款非常單純而明確之事實，竟於上訴人將二百萬元交付之後，
      因被上訴人丙○○○與川陞公司間之工程未開工等問題，致被上訴人丙○○○
      連同被上訴人乙○○反過來逕對於上訴人提起本件訴訟，原審均忽視借款實情
      ，及其委任、授權許佳福辦理貸款之事實。
  三證據：援用原審及本院前審提出之證據。
乙、被上訴人方面：
  一聲明：駁回上訴。
  二陳述：除與原判決記載相同者予以引用外，補稱：
    (一)被上訴人乙○○所有系爭不動產，前為被上訴人丙○○○所有，丙○○○為興
      建四樓店面住宅，於八十二年十月廿九日與川陞公司簽立工程契約書，由該公
      司承攬興建，並於工程契約書第二十六條付款辦法約定：「甲方（丙○○○）
      提供本契約標的物供乙方（川陞公司）向銀行貸款，作為第一次付款金額。」
      上開銀行貨款金額為新台幣（下同）三百萬元，由川陞公司簽發同額本票一紙
      以為履約之擔保。丙○○○為配合川陞公司向銀行辦理貸款手續，於空白借款
      承諾書連帶保證人欄及空白本票背書簽名，並交付權狀及印鑑證明備用，由川
      陞公司委託代書許佳福辦理。嗣川陞公司以系爭不動產前有查封紀錄，須更名
      始得承貸，丙○○○遂再配合川陞公司將系爭不動產辦理轉讓於被上訴人乙○
      ○名下之登記手續。迨至八十三年九月初，丙○○○接獲稅捐機關催繳土地增
      值稅通知，始知移轉登記尚未辦妥，經查閱登記簿謄本，竟發現系爭不動產已
      於八十二年十二月六日虛偽設定本金最高限額二百五十萬元抵押權予上訴人，
      丙○○○並為債務人。茲因丙○○○為配合川陞公司以本件不動產向銀行貸款
      ，早於八十二年十一月十日即以買賣原因將本件不動產讓與乙○○，且已繳納
      增值稅，遂於八十三年十月廿九日移轉登記為乙○○所有，有登記簿謄本（起
      訴狀證五）附原審卷足憑。
    (二)查川陞公司委託向銀行辦理貸款之代書許佳福並非被上訴人丙○○○之代理人
      。丙○○○係為配合川陞公司以本件不動產設定抵押向銀行貸款，遂於空白借
      款承諾書連帶保證人欄及空白本票背書簽名，已詳前述。又本院調取原法院檢
      察署八十三年度偵字第三０五八號偵查卷，川陞公司經理陳繼宗於該案證述係
      委由許佳福向銀行貨款，且系爭本票發票人及借款承諾書之借款人，均係許佳
      福所填載，且誤繕為陳繼「忠」（該偵查卷八十三年十一月廿一日、廿六日訊
      問筆錄），復為許佳福所是認（該偵查卷八十三年十二月五日訊問筆錄）。足
      證被上訴人丙○○○並非借款人，是姑不論其於該本票未發票前預先背書簽名
      ，依法不生背書之效力，其原因關係之借貸關係既不存在，自無票據債務可言
      。況川陞公司負責人林興雲及經理陳繼宗，均證述該公司股東徐英雄以存置於
      許佳福處備向銀行貸款資料向上訴人借二百萬元，捲款潛逃，倒了公司二千多
      萬元（同上偵查卷八十三年十一月廿一日訊問筆錄），且當庭呈有告訴狀附該
      偵查卷可稽。而許佳福亦證述先將二百萬元交給徐英雄設定抵押權，上訴人再
      拿二百萬元予伊（同上偵查卷八十四年一月廿一日訊問筆錄）。凡此在在足以
      證明被上訴人絕無向上訴人借款二百萬元情事。又該二百萬元既係許佳福交給
      徐英雄，亦非川陞公司所借，復未入公司帳，有該公司負責人林興雲之證述可
      考（同上偵查卷八十三年十一月廿六日訊問筆錄），足證並無所謂依工程契約
      書所定貸款支付工程款之事實。
    (三)被上訴人丙○○○於借款承諾書連帶保證人欄及系爭本票背書簽名，係供川陞
      公司向銀行貸款抵付工程款之意思所為，陳繼宗受川陞公司指示亦同以向銀行
      貸款之意思委託許佳福辦理，既為許佳福所明知，其未經被上訴人丙○○○同
      意，以陳繼忠名義簽發本票及借款承諾書為向上訴人借貸之憑據，並以本件
      不動產設定抵押供擔保，自屬無權代理。丙○○○既未向上訴人借得二百萬元
      ，亦未以抵付工程款，而系爭本票所為背書，本非出於對上訴人借貸債權之擔
      保或保證，復無為該債權提供本件不動產供擔保設定抵押權，許佳福以之挪用
      所為，均無從及於被上訴人丙○○○而生借貸、保證及抵押權之效力。
    (四)上訴人持有系爭本票既由許佳福以陳繼「忠」名義簽發，發票行為已屬欠缺
      而不生效。退而言之，上訴人既自認許佳福為其代理人，則許佳福明知被上訴
      人丙○○○於未發票前背書之真意係向銀行貸款擔保之用，猶代理上訴人收受
      ，依民法第一百零五條、票據法第十四條第一項規定，上訴人亦係惡意取得系
      爭本票，不得對被上訴人丙○○○主張權利。
    (五)上訴人主張被上訴人丙○○○應負表現代理人之授權人責任云云，未據舉證證
      明。況上訴人既自認許佳福為其代理人，而禁止雙方代理，復為民法第一百零
      六條所明定，是許佳福縱為兩造代理人，其所為系爭借貸及抵押權之設定，依
      法仍不生效力。從而原審為上訴人敗訴之判決，洵無不合。
丙、本院依職權調閱原審法院八十五年度花簡字第四號返還借款事件全卷。
      理  由
一本件被上訴人等於原審起訴主張：被上訴人丙○○○於八十二年十月二十九日與訴
  外人川陞公司訂立「工程契約書」，約明由被上訴人丙○○○提供系爭房地供川陞
  公司向銀行貸款三百萬元，充作被上訴人丙○○○對川陞公司應付總工程款（五百
  十六萬元）中之第一次付款（三百萬元），並由川陞公司相對開立同額本票一紙，
  以為履約之擔保，被上訴人丙○○○為辦理貸款相關手續，乃配合在代書許佳福所
  提出之空白「借款承諾書」之連帶保證人欄及空白本票之背面簽名，並同意川陞公
  司將系爭房地辦理移轉所有權登記予被上訴人乙○○，以配合川陞公司辦理銀行貸
  款之需要（因系爭房地曾遭查封，導致被上訴人丙○○○債信不佳，有變更所有權
  人名義之必要），因而將系爭房地之所有權狀及印鑑證明，交付予承辦代書許佳福
  ，然工程迄未動工，川陞公司內部人員徐英雄竟與許佳福勾串，由許佳福持前揭被
  上訴人丙○○○所交付之文件就系爭房地虛偽設定本金最高限額二百五十萬元予上
  訴人，且上訴人事後出示有被上訴人丙○○○在連帶保證人欄簽名之空白借款承諾
  書及以陳繼忠名義於八十三年十二月八日簽發，八十三年三月八日到期，金額二百
  萬元，被上訴人丙○○○在其上背書之本票一紙（以下簡稱系爭本票），作為被上
  訴人丙○○○向上訴人借款二百萬元之證明，惟被上訴人丙○○○從未與上訴人達
  成金錢借貸及在系爭房地上設定抵押權之合意，亦從未自上訴人收受任何款項，上
  訴人所持有之系爭本票（即前述被上訴人丙○○○在背面簽名並交付許佳福辦理銀
  行貸款之空白本票）上發票人陳繼「忠」之簽名均係代書許佳福所擅自填載，該發
  票行為不生效力，且被上訴人丙○○○雖在系爭本票上背書，惟該背書之原因關係
  （即借貸關係）並不存在，上訴人不得對被上訴人丙○○○行使追索權，為此求為
  判決(一)確認上訴人就被上訴人乙○○與所有系爭房地所設定之本金最高限額二百五
  十萬元之抵押權不存在。(二)上訴人應將上開抵押權之登記塗銷。(三)確認上開抵押權
  所擔保上訴人對被上訴人丙○○○之二百萬元消費借貸債權不存在。（該部分被上
  訴人丙○○○敗訴後，未據聲明不服告確定）(四)確認上訴人就其執有以陳繼「忠」
  名義於民國八十二年十二月八日所簽發，於民國八十三年三月八日到期，面額二百
  萬元，由被上訴人丙○○○背書之本票（即系爭本票）對被上訴人丙○○○之追索
  權不存在之判決；上訴人則以被上訴人丙○○○於八十二年十二月間委託川陞公司
  授權代書許佳福提供系爭房地為上訴人設定本金最高限額二百五十萬元之抵押權，
  並實際借得二百萬元，被上訴人丙○○○曾提出所有權狀、戶籍謄本及印鑑證明書
  ，並在土地、建築改良物抵押設定契約書上蓋上印鑑章，向地政機關辦妥抵押權設
  定登記，且於借款承諾書上連帶保證人欄內簽名及按指印，表明借到二百萬元，復
  於陳繼「忠」所簽發票金額二百萬元之本票背書，系爭抵押權及系爭抵押權所擔保
  被上訴人丙○○○向上訴人之借款債權均屬存在等語，資為抗辯。
二被上訴人丙○○○主張伊係依其與川陞公司所簽訂之工程契約書第二十六條之約定
  ，提供系爭房地供川陞公司向「銀行」辦理建築融資貸款，因而在系爭「借款承諾
  書」及系爭本票背面簽名（當時為空白本票），並將系爭「借款承諾書」及本票連
  同系爭房地之所有權狀等文件交付川陞公司委託之代書許佳福，「借款承諾書」上
  之借款人及系爭本票上發票人陳繼「忠」之簽名均係代書許佳福所為等情，為上訴
  人所不爭，且有工程契約書、借款承諾書及系爭本票影本附卷可按（見原審卷證物
  袋），自堪信為真實。上訴人抗辯系爭借款係川陞公司法定代理人林興雲輾轉授權
  川陞公司經理陳繼宗及代書許佳福向上訴人借款，並設定系爭抵押權，且許佳福代
  理被上訴人丙○○○向上訴人所借得之二百萬元，業已交付川陞公司入帳，被上訴
  人丙○○○向上訴人之借款自屬業已交付等情，但為被上訴人丙○○○所否認，是
  本件所應審究者，厥為許佳福以被上訴人丙○○○名義向上訴人借款，並以被上訴
  人丙○○○所有之系爭房地提供與上訴人設定系爭抵押權之行為，是否對被上訴人
  丙○○○發生效力而已。經查：
  (一)本件被上訴人丙○○○前就其所有系爭土地欲興建房屋，於10.與訴外人「川
    陞開發建設股份有限公司」（下稱川陞公司）簽訂建物起造工程契約書（下稱該
    工程契約書），約定由川陞公司興建四樓店面住宅，工程總價五百十六萬元，有
    關付款辦法則約定由被上訴人丙○○○提供系爭土地，供由川陞公司向銀行貸款
    ，作為第一次付款金額（詳請見第一審卷原證一號該工程契約書第二十六條付款
    辦法），上開銀行貸款計約三百萬元，並由川陞公司相對開立同額（三百萬元）
    之本票乙紙（詳請見第一審卷原證二號），作為川陞公司對於被上訴人丙○○○
    履行該工程契約之擔保，以確保被上訴人丙○○○之權益；被上訴人丙○○○收
    受上開川陞公司所開立之相對擔保之本票後，始乃依該工程契約書第二十六條付
    款辦法約定，一一配合提供辦理抵押貸款之相關權狀、印鑑證明等文件資料及出
    具「借款承諾書」（詳請見第一審卷原證三號）及於「系爭本票背面」處為簽名
    （詳請見第一審卷原證四號），此為被上訴人自認不爭之事實，有其「3.起
    訴狀事實及理由欄一前段所述」，在卷可稽。足見被上訴人丙○○○與川陞公司
    間就其建築房屋工程之承攬報酬付款約定，係由被上訴人丙○○○提供其所有系
    爭不動產用作抵押貸款之擔保物並委由川陞公司向銀行貸款，以貸得金額作為第
    一次承攬報酬付款金額，因應工程興建之資，此亦有被上訴人丙○○○之子即葉
    智賢另於刑事案件證述上開貸款之事，係由川陞公司「全權」處理無訛；而川陞
    公司就上開辦理貸款事務，則授權由該公司總經理陳繼宗並委託代書許佳福處理
    ，此亦經本院刑事庭調查明確並有卷附該刑事庭八十五年度上訴字第二三八號刑
    事判決書，足供參佐。嗣代書許佳福於辦理該項工程資金承攬報酬付款之貸款事
    務期間，即經被上訴人丙○○○及其子葉智賢併同川陞公司總經理陳繼宗，至其
    代書事務所委託代書許佳福「辦民間貸款」，此業經該代書許佳福結證證述綦明
    （見本院前審卷第一０八頁），且事後經由代書許佳福向上訴人確實貸得金額二
    百萬元，貸得上開金額後，一向均由川陞公司支付較高的「民間貸款」利息之事
    實，雖與該工程契約書第二十六條付款辦法約定工程完工前之貸款利息應由「甲
    方」（按即被上訴人丙○○○）負擔不符，惟川陞公司就貸得款項後，而變更由
    川陞公司支付民間貸款利息及其後均係由川陞公司支付民間貸款利息之事實，均
    為被上訴人丙○○○及其子葉智賢所知之甚稔，此觀被上訴人丙○○○另在刑案
    偵查中供稱：「依合約本來利息應由我付，但後來公司主動支付」（詳請見卷附
    「台灣花蓮地方法院檢察署八十三年度偵字第三０五八號背信案」卷9.17.訊問
    筆錄，第二十頁反面），以及其子葉智賢另在本院刑事庭八十五年度上訴字第二
    三八號背信案件供稱向民間貸款利息比較高，利息均由川陞公司支付等語（詳請
    見本院該案刑事判決書三所述10.11.訊問筆錄），即足明瞭。足徵本件被上訴人
    丙○○○為其自己興建房屋工程應履行承攬報酬義務支應第一次工程款之需，同
    意提供其所有之系爭不動產為擔保物並委由承攬人川陞公司辦理抵押貸款，以為
    支應，該工程契約書第二十六條固原係約定「向銀行貸款」，然嗣後被上訴人丙
    ○○○同意並委託代書許佳福「向民間貸款」，事實至明。
    被上訴人主張系爭房地之更名登記予被上訴人乙○○，係受川陞公司以系爭房屋
    前有查封紀錄，須先更名始得承貸云云，顯與事實不付，此觀系爭房地係嗣於
    10.始辦理移轉變更登記為被上訴人乙○○名義，顯已在被上訴人丙○○○於
    9.4.訴請原法院檢察署偵辦訴外人林興雲（按即川陞公司董事長）之後，即足明
    瞭。
  (二)被上訴人丙○○○為支應其應給付承攬報酬第一次工程款，嗣又與川陞公司總經
    理陳繼宗均同意並委託承辦代書許佳福對外為「民間貸款」，足見被上訴人丙○
    ○○確已委任並授予代理權予該代書許佳福以對外辦理「民間貸款」事務甚明；
    該受任代書許佳福亦本於被上訴人丙○○○與川陞公司總經理陳繼宗委託之旨而
    轉向民間之上訴人為系爭抵押貸款行為，上訴人不疑有他，亦確實借出款項二百
    萬元交由代書許佳福收受，並善意持有系爭本票、借款承諾書及取得系爭房地抵
    押權，以供為擔保上開二百萬元金錢消費借貸之返還債權。即依系爭卷附確係真
    正之「供款承諾書」及「本票背書」觀之，已見被上訴人丙○○○既同為該金錢
    消費借貸返還債務之「連帶保證人」並為系爭本票追索權對象之「背書人」，對
    於上訴人亦負有連帶保證債務及本票背書人追索債務而為債務人，事理法理均至
    為明確。從而被上訴人丙○○○徒以其與川陞公司間之債務糾葛未克釐清，竟轉
    而矯詞虛飾否認上開金錢消費借貸債權債務之存在，遽為本件第一審之訴，委無
    可取。
  (三)按契約固須當事人互相表示意思一致始能成立，但所謂互表示意思一致，並不限
    於當事人間直接為之，其由第三人為媒介而將各方互為之意思表示從中傳達因而
    獲致意思表示之一致者，仍不得謂契約並未成立（請參照最高法院二十一年上字
    第一八０七號及六十八年台上字第一五０四號判例）。再按民法第一百六十七條
    規定之授權行為，因本人之意思表示而生效力，無須一定之方式，縱代理行為依
    法應以書面為之，而授與此種行為之代理權，仍不必用書面（請參照最高法院四
    十四年台上字第一二九０號判例），苟借據或債權憑證內之印章及作押房契既均
    屬真正，雖由他人代為立據，而除有確切之反證外，自應推定為本人授權行為（
    請參照最高法院三十七年上字第八八一六號判例。本件被上訴人丙○○○因於與
    川陞公司簽訂該工程契約後，為履行其應付川陞公司之第一期工程款無力給付，
    擬以系爭不動產為抵押物由川陞公司逕向銀行申辦貸款三百萬元取得貸款後供為
    被上訴人丙○○○應付川陞公司第一期工程款之事實，以及被上訴人丙○○○為
    辦理上述約定貸款而在川陞公司指定之代書許佳福提供之「借款承諾書」連帶保
    證人欄簽名及受川陞公司法定代理人林興雲之命辦理貸款事務之該公司總經理陳
    繼宗委由其指定之代書許佳福為此目的而備妥以川陞公司總經理陳繼「忠」個人
    名義簽發之系爭空白本票背面簽名背書以為保證借款清償之事實，以及被上訴人
    丙○○○業已提供辦理系爭房地抵押權設定登記所需之權狀及印鑑證明交付川陞
    公司指定之代書許佳福等事實，均為被上訴人丙○○○所自認不爭之事實；乃至
    其後，被上訴人丙○○○與川陞公司總經理陳繼宗復同意並委託代書許佳福對外
    辦理「民間貸款」，亦經證人許佳福結證供述無訛，已詳如前述。
  (四)雖上訴人對於被上訴人丙○○○與川陞公司間之約定暨如何委任及授權許佳福辦
    理貸款之行為事實，以及如何授權代書許佳福代填本票及被上訴人丙○○○在何
    種情形下於系爭本票之背面簽名背書等事實，上訴人根本不知其詳，惟就被上訴
    人丙○○○所主張之事實，及證人川陞公司法定代理人林興雲、總經理陳繼宗、
    承辦代書許佳福乃至被上訴人丙○○○之子即葉智賢等在本件或另於刑事案件之
    證述內容，並參以卷內本院刑事庭八十五年度上訴字第二三八號許佳福、陳繼宗
    背信案件無罪之刑事判決書等證據資料，均足以證明一項極為明確之事實，即：
    被上訴人丙○○○之所以同意提供系爭不動產為抵押物設定三百萬元之抵押權擬
    向銀行申辦貸款，其目的在於擬以貸得之款項供為給付其依該工程契約書第二十
    六條之約定應付川陞公司之第一期工程款三百萬元，其之所以在受委任辦理貸款
    之代書許佳福備妥之「借款承諾書」連帶保證人欄下簽名及在系爭空白本票背面
    簽名背書，即本諸上述貸款目的所為，其提供系爭不動產之權狀及辦理貸款所需
    之印鑑證明書並簽名於上開文書、本票，亦本之上述貨款目的及意思表示而為，
    其後或因辦理銀行貸款耗時費事，甚或因被上訴人丙○○○債信不佳，而更由被
    上訴人丙○○○與川陞公司合意且共同委任並授權代書許佳福轉向辦理民間貸款
    ；此為被上訴人丙○○○主張，復經上述證人所證述之事實。受委任之承辦代書
    許佳福為完成受被上訴人丙○○○及受川陞公司之命辦理貸款之總經理陳繼宗之
    委託目的，而持上開為達以貸款供為給付工程款之目的意思，轉而向上訴人借款
    ，並以上開被上訴人丙○○○簽名及提供之系爭房地權狀、印鑑證明書等辦理抵
    押權設定之證件、文件等資料持向上訴人借款二百萬元辦理系爭抵押權之設定登
    記，並依陳繼宗之授權代為填載系爭本票之發票日、到期日及實際貸得金額二百
    萬元。雖受委任之承辦代書許佳福誤將系爭本票空白發票授權人陳繼宗之「宗」
    字誤植為「忠」字，於被授權代理發票之行為效力不生影響（請參照最高法院四
    十一年台上字第七六四號判例及七十一年度台上字第二一三九號判決）。
  (五)被上訴人丙○○○提供系爭不動產之權狀、印鑑證明書並在代書許佳福為代為辦
    理貸款目的備妥之「借款承諾書」連帶保證人欄下簽名及為清償貸款而依陳繼宗
    授權之系爭本票背面簽名背書，均屬被上訴人丙○○○交付上開證件、文件及在
    上開文件、本票背面簽名背書之委任意思，許佳福之所為並不違背被上訴人丙○
    ○○委任之意思，亦即完全符合被上訴人丙○○○委任之意思。雖被上訴人丙○
    ○○主張初以擬向銀行貸款為其委任之目的，惟其後或因辦理銀行貸款耗時費事
    ，抑或被上訴人丙○○○債信不佳，無法向銀行申貸，轉而同意並授權由受任之
    代書許佳福辦理「民間貸款」，代書許佳福即依其委任意思及授權範圍轉而向民
    間之上訴人借得該款，則受委任之代書許佳福之所為，並未逾越被上訴人丙○○
    ○之委任意旨及範圍。何況，系爭房地抵押權設定契約書及被上訴人丙○○○提
    供與代書許佳福之印鑑證明書，以及被上訴人丙○○○所親自簽名之文件（借款
    承諾書及系爭本票背面簽名）中，就向何人借款即債權人為何人之事實，並未事
    先記載指定，亦即並無限制受任之被授權人許佳福對外為借款等代理行為之處理
    有應向「特定」債權人借款之授權限制，則許佳福本於其被授權所為之代理行為
    之法律效果，自應歸於授權人之被上訴人丙○○○，法理至明（請參照前揭最高
    法院四十四年台上字第一二九○號及三十七年上字第八八一六號判例）。退步言
    之，果被上訴人丙○○○授權代書許佳福辦理抵押貸款時，對於其代理權之授與
    有所限制，但在被上訴人丙○○○所自認為真正之上開文件中，既無記載對許佳
    福所為代理權之限制，而其限制又為上訴人所不知，被上訴人丙○○○自仍應負
    授權人之責任，觀之民法第一百零七條規定至明（請參照最高法院四十年台上字
    第六四七號及五十二年台上字第三五二九號判例）。雖然，本件上訴人與被上訴
    人丙○○○間之系爭抵押權之設定契約、借款、借款承諾書及本票之背書等法律
    行為，均非直接為之，惟受被上訴人丙○○○委任之承辦代書許佳福持被上訴人
    丙○○○簽名之上開相關文件、印鑑證明及背書之本票向上訴人借款，不過傳達
    被上訴人丙○○○已為之意思表示，經上訴人同意並給付二百萬元後而成立契約
    ，難謂系爭抵押權設定契約暨消費借貸契約及保證契約不成立（請參照前揭最高
    法院二十一年上字第一八○七號、六十八年台上字第一五○四號及四十七年台上
    字第七六四號判例）。事實上，台灣地區透過代書辦理貸款之事例，極為普遍，
    借款人及出借金錢之債權人，未必當面直接進行貸款事宜，擬出借金錢之債權人
    （即金主），祗要見到擬借款之債務人提供辦理抵押權設定之資料及簽名齊全，
    認為出借之金錢受償有相當之保障，即同意出借金錢，將貸與之金錢交付受委任
    之承辦代書轉交借款之債務人，並無須由債務人與債權人當面直接進行借款及辦
    理抵押權之設定等相關事務，此項透過代書辦理抵押借款之實情，為目前社會上
    公知之慣例，就本件而言，亦依循此一通行於台灣民間借款之慣例而為借款。上
    訴人因見代書許佳福出示之被上訴人丙○○○提供及簽名之貸款資料齊全，因而
    放心的將其所需之二百萬元借與使用。而被上訴人丙○○○借款之目的，既係供
    其應付川陞公司之工程款之用且已由被授權之代書許佳福受領借款無訛取走借款
    ，本與被上訴人丙○○○提供系爭不動產為抵押物設定系爭抵押權向外借款以供
    支應川陞公司第一期工程款之委任本意，毫無違背。至於被授權借款之代書許佳
    福與川陞公司、被上訴人丙○○○間，乃至川陞公司未依該工程契約書履行興建
    施作之承攬工作義務，均係渠等間之內部問題，又川陞公司有無返還被上訴人丙
    ○○○一百七十多萬元之事實，姑不問其真實性如何，亦屬川陞公司與被上訴人
    丙○○○間之內部問題，惟究不因而影響被上訴人丙○○○委任代書許佳福對外
    借款之授權效果及目的，事理法理均甚明確。
  (六)證人許佳福因曾訴請川陞公司給付票款二百萬元，經原審法院以八十五年度花簡
    字第四號判決確定。惟查該事件係許佳福以川陞公司簽發八十三年十二月四日，
    面額二百萬元，第0000000號之支票一紙向許佳福借款，屆期該支票提示
    不獲兌現而請求川陞公司清償票款，其法律關係與本件並不相同。雖然許佳福不
    諱言上開債權與本件系爭二百萬元為同一筆債務，但是許佳福於其被訴背信一案
    （原審八十四年訴字第二四六號，見外放該案影印卷）中供明伊於八十二年十二
    月四日將二百萬元交予川陞公司之徐英雄，再於八十二年十二月八日向上訴人借
    得二百萬元（見上開影印卷第二十五頁反面），證人許佳福既先代墊二百萬元予
    川陞公司，仍因該公司之徐英雄將之侵占入己，許佳福必須負責賠償，乃以債權
    人之身分，訴請川陞公司償還，自係另一法律關係，與本件無關。
  (七)證人許佳福一再陳稱受被上訴人丙○○○及川陞公司之託，代為借貸，則其向上
    訴人借得二百萬元後，為被上訴人等辦理設定抵押權予上訴人作為擔保，該證人
    所代理者僅為被上訴人之一方，並無代理上訴人，上訴人亦否認該證人為其代理
    人，因此證人許佳福並無雙方代理之情事。被上訴人抗辯許佳福為雙方代理，其
    所代為辦理設定抵押之行為自屬無效一節，不足採信。
三綜上所述，上訴人因見被上訴人丙○○○提供辦理系爭抵押權設定之權狀、印鑑證
  明書，並在「借款承諾書」連帶保證人欄下親自簽名，又在系爭本票之背面簽名背
  書，而上開文件資料又係於其委任授權之承辦代書許佳福以完整之借款文件、資料
  出示上訴人，使上訴人深信不疑而借與二百萬元，此本係許佳福出示被上訴人丙○
  ○○提供之上開辦理抵押權設定登記及借款之資料，被上訴人丙○○○坦承其提供
  予許佳福供為借款及辦理抵押權設定登記等資料文件，均自認為真正，簽名之真正
  又不爭執，本來一件按照民間辦理抵押貸款非常單純而明確之事實，竟於上訴人將
  二百萬元交付之後，因被上訴人丙○○○與川陞公司間之工程未開工等問題，致被
  上訴人丙○○○連同被上訴人乙○○反過來逕對於上訴人提起本件訴訟，原審均忽
  視借款實情，及其委任、授權許佳福辦理貸款之事實，遽為上訴人敗訴之判決，自
  有未洽，上訴人上訴意旨執此指摘原判決關於上開部分為不當，求為廢棄改判，為
  有理由，應將原判決關於前開部分廢棄改判，另為上訴人勝訴之判決。
四兩造其餘主張及抗辯，並所調查之證據，均不影響於本件判決之結果，爰不一一論
  述，併此明。
據上論結：本件上訴為有理由，依民事訴訟法第四百五十條、第七十八條判決如主文
。
中      華      民      國    九十      年      五      月    三十一    日
                              審判長法官  莊  謙  崇
                                    法官  張  健  河
                                    法官  賴  淳  良
右正本係照原本作成。
如不服本判決，應於收受送達後二十日內向本院提出上訴書狀，其未表明上訴理由者
，應於提出上訴後二十日內向本院補提理由書狀（均須按他造當事人之人數附繕本）
上訴時應提出委任律師或具有律師資格之人之委任狀；委任有律師資格者，另應附具
律師及格證書及釋明委任人與受任人有民事訴訟法第四百六十六條之一第一項但書或
第二項（詳附註）所定關係之釋明文書影本。
                              法院書記官  林  明  智
中      華      民      國    九十      年      六      月       一     日
附註：
民事訴訟法第四百六十六條之一（第一項、第二項）：
對於第二審判決上訴，上訴人應委任律師為訴訟代理人。但上訴人或其法定代理人具
有律師資格者，不在此限。
上訴人之配偶、三親等內之血親、二親等內之姻親，或上訴人為法人、中央或地方機
關時，其所屬專任人員具有律師資格並經法院認為適當者，亦得為第三審訴訟代理人


司法院資訊處製作；財團法人民間司法改革基金會備份。
